臺灣臺中地方法院民事判決　九十三年度訴字第二三三八號
　　原　　　告　　彰化商業銀行股份有限公司
　　法定代理人　　張伯欣
　　訴訟代理人　　歐秀芳
　　　　　　　　　盧錫銘
　　　　　　　　　簡國憲
　　被　　　告　　乙○○　民.
　　法定代理人　　陳榮明　即.
　　被　　　告　　甲○○
　　訴訟代理人　　王永春律師
右當事人間請求清償借款事件，經本院於中華民國九十四年三月十七日言詞辯論終結
，判決如下：
    主　　文
被告乙○○應給付原告新台幣參佰壹拾捌萬貳仟捌佰貳拾肆元，及均自民國九十年十
月三十一日起至清償日止，按週年利率百分之十點一二計算之利息暨按上開利率百分
之二十計付違約金。
原告其餘之訴駁回。
訴訟費用由被告乙○○負擔二分之一，餘由原告負擔。
    事實及理由
甲、程序方面：
    被告均受合法通知，無正當理由，分別未於言詞辯論期日（被告乙○○部分）、
    最後言詞辯論期日（被告甲○○部分）到場，核無民事訴訟法第三百八十六條各
    款所列情形，爰依原告之聲請，由其一造辯論而為判決。
乙、實體方面：
壹、兩造爭執要旨：
一、原告起訴主張：已於民國八十八年五月二十四日死亡之訴外人蔡麗娟邀同訴外人
    陳麗芳為連帶保證人，於八十三年七月十八日向原告借用新台幣（下同）四百三
    十三萬元，約定利息按年息百分之十．一二計算，最後清償期為一百零三年十月
    三日，本息定額攤還，如未按期繳納本息，即喪失分期攤還之期限利益，全部債
    務視為到期，且逾期清償在六個月以內者，按上開利率百分之十，超過六個月者
    ，按上開利率百分之二十計付違約金，嗣前開借款屆期未清償，經聲請本院強制
    執行拍賣抵押物，分配後尚不足如主文第一項所示之本金、利息暨違約金未獲清
    償，而被告係蔡麗娟之繼承人，且未聲明拋棄繼承或限定繼承，亦應連帶負責，
    為此爰依繼承、消費借貸契約之法律關係，提起本訴等語。並聲明：被告應連帶
    給付原告三百十八萬二千八百二十四元，及均自九十年十月三十一日起至清償日
    止，按週年利率百分之十點一二計算之利息暨按上開利率百分之二十計付違約金
    。
二、被告乙○○未於言詞辯論期日到場，亦未提出書狀作何聲明或陳述。被告甲○○
    未於最後言詞辯論期日到場，據其以前之陳述則以：被告甲○○與蔡麗娟之結婚
    登記，乃因蔡麗娟於病危中向被告甲○○表示希望死後有人祭祀膜拜，被告甲○
    ○與蔡麗娟在沒有公開儀式及二人以上證人之情形下，由被告甲○○拿著結婚證
    書，請託不知情之被告甲○○同事即訴外人黃淑惠、江焜輝二人在見證人欄蓋章
    見證，據以辦理結婚登記，二人並無婚姻關係存在，被告甲○○自非蔡麗娟之繼
    承人等語資為抗辯。被告甲○○並聲明：駁回原告之訴。
貳、得心證之理由：
一、被告乙○○部分：
    原告主張已於八十八年五月二十四日死亡之蔡麗娟，於八十三年七月十八日向其
    借用四百三十三萬元，並約定有如前所述之借款期限、利息、違約金，嗣該借款
    未依約清償，已視為到期，經聲請本院強制執行拍賣抵押物，分配後尚不足如主
    文第一項所示之本金、利息暨違約金未獲清償，被告乙○○係蔡麗娟之繼承人，
    且未聲明拋棄繼承或限定繼承之事實，業據原告提出與所述情節相符之借據、約
    定書、強制執行金額計算書分配表、台灣板橋地方法院家事法庭九十二年四月二
    十五日板院通民科字第一七六一五號函各一件、戶籍謄本二件（均影本）為證，
    被告乙○○對於原告主張之前開事實，已於相當時期受合法之通知，而於言詞辯
    論期日不到場，亦未提出準備書狀爭執，依民事訴訟法第二百八十條第三項準用
    同條第一項之規定，應視同自認，則原告之主張，自堪信為真實。從而原告本於
    繼承、消費借貸契約之法律關係，請求被告乙○○給付如主文第一項所示本金及
    利息暨違約金，為有理由，應予准許。
二、被告甲○○部分：
（一）結婚，應有公開儀式及二人以上之證人；經依戶籍法為結婚之登記者，推定其
      已結婚，民法第九百八十二條第一、二項分別定有明文。民法第九百八十二條
      第二項之規定，係為避免公開儀式在舉證上之困難，凡結婚當事人依戶籍法為
      結婚之登記者，推定其已結婚而已，並非以戶籍登記為結婚之生效要件，若有
      證據以資證明其未有公開之儀式及二人以上證人之法定結婚要件時，非不得推
      翻其推定（最高法院八十年度台上字第二五一四號、八十四年度台上字第八二
      九號判決意旨參照）。
（二）依原告提出之戶籍謄本影本、台北縣三重市第二戶政事務所於九十四年二月三
      日以北縣重二戶字第０九四００００五七五號函檢送之結婚登記資料所示，被
      告甲○○與蔡麗娟曾於八十八年五月十四日依戶籍法為結婚登記，固可推定二
      人已結婚，然若有反證能證明其等未有公開之儀式及二人以上證人之法定結婚
      要件時，自非不得推翻其推定。
（三）依台北縣三重市第二戶政事務所前揭函文檢送之結婚證書記載，被告甲○○與
      蔡麗娟係於八十八年五月九日在台北市聯合醫院中興院區（下稱中興醫院）結
      婚，並邀同江焜輝、黃淑慧、鄭世雍分別擔任主婚人、介紹人及證婚人；另證
      人即蔡麗娟之弟蔡法雲於本院九十四年一月十三日行言詞辯論時證稱：蔡麗娟
      死亡前與伊及被告甲○○三人同住，蔡麗娟係因末期肝癌病逝，從發病到死亡
      僅約二個禮拜，在中興醫院住院期間均由伊與被告甲○○陪伴，蔡麗娟住院期
      間曾向被告甲○○告知怕死後無人祭拜，被告甲○○表示不用怕，會負責祭拜
      ，並稱大不了去辦個結婚，伊不清楚其等何時去辦結婚，亦未通知宴客等語（
      蔡法雲就其聽聞蔡麗娟陳述怕死後無人祭拜之時間點，與事實雖略有出入，然
      其作證時相隔蔡娟死亡時已超逾五年，自難期待其就時間點能為完全吻合之證
      述，應不得以此輕微瑕疵，即否定其證詞之可信度）；證人黃淑慧於本院同日
      行言詞辯論時亦證稱：伊與被告甲○○係元寶電機工業有限公司同事，伊不認
      識蔡麗娟亦未見過面，當時是被告甲○○拿結婚證書到公司要伊擔任證人，稱
      蔡麗娟即將去世，為了祭拜，要趕快辦結婚，伊隨即簽名，當時在場之人尚有
      江焜輝、鄭世庸，其後未有公開儀式及宴客，被告甲○○亦未請婚、喪假等語
      。是參諸被告甲○○與蔡麗娟結婚證書所載結婚日期，當時蔡麗娟已罹患末期
      癌症重病，且距其八十八年五月二十四日死亡之時僅十五日；記載結婚地點在
      中興醫院，結婚時卻連誼屬至親且與之同住並陪伴於病褟之弟蔡法雲亦未在場
      ；甚至與蔡麗娟素未謀面之黃淑慧，僅係基於與被告甲○○之同事情誼在結婚
      證書上簽名擔任介紹人，並未曾參加結婚儀式等情況證據，應足可反面推論蔡
      麗娟與被告甲○○並未公開舉行結婚儀式之事實，亦即已有反證足以推翻結婚
      之推定。
（四）被告甲○○與蔡麗娟既無結婚之事實，僅在戶籍上為結婚之登記，而徒具婚姻
      之形式，其等間之婚姻應不成立（最高法院七十八年度台上字第二０一三號判
      決意旨參照），被告甲○○自非蔡麗娟之繼承人，其對蔡麗娟之債務無庸負責
      。從而原告訴請被告被告甲○○連帶給付如聲明所示之金額，為無理由，應予
      駁回。
參、本件事實已臻明確，兩造其餘攻擊防禦及證據調查，均與本案之判斷不生影響，
    自勿庸一一審酌論列，併此敘明。
據上論結，本件原告之訴為一部有理由，一部無理由，依民事訴訟法第三百八十五條
第一項前段、第七十九條，判決如主文。
中　　　華　　　民　　　國　　九十四　  年　　三　　月  　　三十一      日
                              臺灣臺中地方法院民事第二庭
~B法      官　劉長宜
右為正本係照原本作成。
如不服本判決，應於判決送達後二十日內，向本院提出上訴狀（須附繕本）。
中　　　華　　　民　　　國　　九十四　　年　　三　　　　月　三十一　　　日
~B法院書記官
